最高法院刑事判決　　　　　　一○○年度台上字第二五三七號
上　訴　人　李孟穎
上列上訴人因偽造有價證券案件，不服台灣高等法院台中分院中
華民國一○○年三月一日第二審判決（一○○年度上訴字第三五
九號，起訴案號：台灣台中地方法院檢察署九十二年度偵字第九
五四九號），提起上訴，本院判決如下：
    主  文
上訴駁回。
    理  由
按刑事訴訟法第三百七十七條規定，上訴於第三審法院，非以判
決違背法令為理由，不得為之。是提起第三審上訴，應以原判決
違背法令為理由，係屬法定要件。如果上訴理由書狀並未依據卷
內訴訟資料，具體指摘原判決不適用何種法則或如何適用不當，
或所指摘原判決違法情事，顯與法律規定得為第三審上訴理由之
違法情形，不相適合時，均應認其上訴為違背法律上之程式，予
以駁回。本件原判決係以依刑事訴訟法第三百五十條、第三百六
十一條、第三百六十二條、第三百六十七條規定，不服地方法院
之第一審判決而上訴者，須提出上訴書狀，並應敘述具體理由，
為上訴必備之程式。倘雖提出上訴理由，但所提非屬具體理由者
，則由第二審法院以上訴不合法律上之程式，判決駁回。而所謂
具體理由，必係依據卷內既有訴訟資料或提出新事證，指摘或表
明第一審判決有何採證認事、用法或量刑等足以影響判決本旨之
不當或違法，而構成應予撤銷之具體事由，始克當之。倘僅泛言
原判決認定事實錯誤、違背法令、量刑失之過重或輕縱，而未依
上揭意旨指出具體事由，即非具體理由。上訴人李孟穎因偽造有
價證券案件，不服第一審論處其意圖供行使之用而偽造本票罪刑
之判決，提起第二審上訴。然其上訴書狀所載上訴理由僅略以：
本件其犯罪之動機，乃因高中學業中輟，求職困難，嗣因緣際會
得以經商，卻又經營不善，積欠高利貸，一時糊塗，始鋌而走險
，犯下此案；犯罪之目的，係上訴人為借款周轉，故而以分期付
款之方式消費，未料卻因不諳法律另觸犯刑罰，原判決論處上訴
人偽造有價證券之刑罰，似嫌太重；犯罪之手段，除偽造之證件
非上訴人本人所有外，其餘包括聯絡地址、電話，均屬實在，上
訴人絕非以此手法詐欺他人財物並賴以為業之慣犯；而上訴人之
品性與生活狀況，除本案外，另無其他前科，民國九十三年間前
往大陸謀生，因於職場上態度嚴謹認真，頗獲上司肯定，返台前
，已在東莞市一鞋業任總經理特助等職，返台後因通緝遭羈押而
失業，希望法律予上訴人機會延續近年來努力之成果，否則與社
會脫節多年，良機難再；至犯罪後之態度，上訴人確無逃亡之意
，對應訊之要求，未曾有逃避、推諉等任何不誠實之情事，此觀
本件法官准予上訴人交保，且未限制住居即明，又上訴人坦承犯
罪，並已改過自新，無再犯之虞，本案犯行，僅因偽造本票一紙
而觸犯偽造有價證券罪，似嫌過重，懇請依刑法第五十七、五十
九條，改判較輕刑罰；又上訴人現已尋得家人，寡母年邁，懇請
賜予上訴人事母盡孝之機會，上訴人必自新、從善以報云云。惟
第一審判決就認定上訴人犯偽造有價證券罪所憑之證據，已經調
查詳盡並於理由內予以論述，經核並未違背證據法則及論理法則
，且審酌本案關於上訴人素行、犯罪動機、目的、手段、犯罪後
態度、品行前科等具體事由之一切情狀，予以綜合考量而為刑之
量定，經核亦屬妥適，並無失重或偏輕之情形。而刑法第五十九
條之酌量減輕其刑，必犯罪之情狀，在客觀上足以引起一般同情
，認為縱宣告最低法定刑期猶嫌過重者，始有其適用，上訴人主
張其無前科，素行端正，子女眾多等情狀，僅屬法定刑內從輕科
刑之標準，尚與得據為酌量減輕之理由不符，上訴人本件犯罪情
狀，於客觀上亦無足以引起一般同情，縱宣告法定最低度刑，猶
嫌過重之情形，自無該規定之適用。是第一審判決核無不當或違
法之情形。上訴人提起第二審上訴所執上開理由，並未依據卷內
既有訴訟資料或提出新事證，指摘或表明第一審判決有何採證認
事、用法或量刑等足以影響判決本旨之不當或違法，自難謂係具
體理由。業於理由內逐一闡述。又刑事訴訟法第三十條規定選任
辯護人，應提出委任書狀；起訴後應於每審級提出於法院。是辯
護人之選任，起訴後應於每審級法院為之，於各審級合法選任或
指定之辯護人，其辯護人之權責，應終於其受選任、指定為辯護
人之該當案件終局判決確定，或因上訴發生移審效力，脫離該審
級，另合法繫屬於上級審而得重新選任、指定辯護人時止，俾強
制辯護案件各審級辯護人權責之射程範圍得互相銜接而無間隙，
以充實被告之辯護依賴。再觀諸終局判決後，辯護人仍得依刑事
訴訟法第三百四十六條規定，為被告之利益提起上訴，並為上訴
而檢閱卷宗及證物。故原審終局判決後，於案件因合法上訴而繫
屬於上級審法院前，原審辯護人訴訟法上辯護人地位猶然存在，
而有為被告利益上訴，並協助被告為訴訟行為之權責甚明，其自
當本其受委任從事為被告辯護事務之旨，一如終局判決前，依憑
其法律專業判斷，不待被告請求，主動積極於訴訟上予被告一切
實質有效之協助，以保障其訴訟防禦權，維護被告訴訟上正當利
益。從而為提起第二審上訴之被告，撰寫上訴理由書狀，敘述具
體理由，協助其為合法、有效之上訴，同屬原審選任、指定辯護
人權責範圍內之事務，自不待言。而強制辯護案件，被告提起第
二審上訴，苟未重新選任辯護人，其於第一審原有合法選任或指
定之辯護人，為其辯護，自得代為撰寫上訴理由書狀等一切訴訟
行為，予其必要之協助，已合於強制辯護案件應隨時設有辯護人
為被告辯護之要求。至被告是否及如何要求其辯護人代為訴訟行
為，給予協助，該合法選任、指定之辯護人是否善盡職責，要與
被告未經合法辯護人為其辯護之情形有別，殊非居於公平審判地
立之法院，所應介入。故原判決說明上訴人提起第二審上訴，縱
未重新選任辯護人，亦毋庸再對上訴人就提出具體之上訴理由一
事加以闡明或為其指定辯護人，而以上訴人提起第二審上訴未以
書狀敘述具體理由，依上開規定，不經言詞辯論，判決駁回其第
二審上訴。從形式上觀察，並無任何違背法令之處。上訴人第三
審上訴意旨仍未依卷證資料，就原審所為不合法律上程式駁回上
訴之判決究有如何違背法令情形為任何具體指摘，除猶執上開陳
詞外，並徒憑己意，以其所為應僅成立偽造私文書罪，任意指摘
原判決不當云云，自不足據以辨認原判決已具備違背法令之形式
要件。依上揭說明，其上訴自屬違背法律上之程式，應予駁回。
至原判決認上訴人尚牽連觸犯詐欺取財與非法由自動付款設備取
財等不得上訴第三審罪名部分，因得上訴之偽造有價證券與行使
偽造私文書等重罪部分，上訴不合法，則此等輕罪部分，自無從
適用審判不可分之原則，併為實體上之審判，亦應從程序上予以
駁回。
據上論結，應依刑事訴訟法第三百九十五條前段，判決如主文。
中    華    民    國  一○○  年    五    月   十二   日
                      最高法院刑事第二庭
                          審判長法官  張  淳  淙  
                                法官  劉  介  民  
                                法官  蔡  彩  貞  
                                法官  陳  世  雄  
                                法官  李  嘉  興  
本件正本證明與原本無異
                                      書  記  官  
中    華    民    國  一○○  年    五    月   十七   日
                                                      Ｅ